【裁判字號】    90,上易,821
【裁判日期】    900313
【裁判案由】    詐欺
【裁判全文】
臺灣高等法院高雄分院刑事判決          九十年度上易字第八二一號
    上訴人  台灣高雄地方法院檢察署檢察官
    被  告  甲○○
右上訴人因被告詐欺案件，不服臺灣高雄地方法院八十九年度易字第四六三二號中華
民國九十年三月十三日第一審判決（起訴案號：臺灣高雄地方法院檢察署八十九年度
偵緝字第四八七號），提起上訴，本院判決如左：
      主      文
上訴駁回。
      理      由
一、本案經本院審理結果，認原審以不能證明被告甲○○犯罪，諭知無罪判決，核無
    不當，應予維持，並引用原審判決書所記載之理由。
二、檢察官上訴意旨雖又指稱：被告借得鉅款後，並非用於創業，竟持以聚睹揮霍殆
    盡，其中麻將賭博即輸了一百多萬元（新台幣下同），且隨意借與友人，未收取
    分文利息，事後又不思催討，視他人心血如糞土，惡性昭然若揭，原判決諭知無
    罪不當等情。
三、惟查，被告係為賺取利息差額，向告訴人乙○○○借款轉借他人，朋友所交付之
    支票，均先經徵信，始持向告訴人調借，嗣因被倒帳，故未能償還告訴人之借款
    等情，為被告所供明。證人即被告之子潘志仁亦證稱：被告開始借錢時，有固定
    工作，且與我交情不錯，他說支票是司機拿來調現的，我拿到支票都有去徵信，
    都沒有跳票等語。另證人即被告之女潘乃嘉亦證稱：被告確實有將房子抵押給我
    ，在設定抵押時，我與我弟弟有去看該房子，我母親也知道我們去看房子，我母
    親委託我們去看，看了之後，覺得該房子若拍賣，清償第一胎還有可以清償我第
    二順位的欠款等語。被告持他人支票，向告訴人調現時，支票既無退票紀錄，被
    告又如何能預知支票屆期將不獲兌現。且借款時，又將其房地設定抵押給告訴人
    之女，經告訴人之子女至現勘查，認為拍賣後清償第一順位抵押債權，仍可清償
    彼等之第二順位借款，始行借款與被告，足證告訴人之借款與被告，並未陷於錯
    誤。至事後房地產之不景氣，拍賣後不能清償第二順位之抵押借款，究非被告於
    借款之初，所能預見。又被告將借款之一部分，償還賭債或用於賭博輸掉，被告
    於借款時，既未施用詐術使告訴人陷於錯誤而出借，即被告如何運用所借之款，
    應與詐欺無關。且賭博財物，有輸有贏，非逢賭必輸，被告如係借款賭博，亦必
    期望贏錢償還告訴人，是不能以被告借款賭博，即係詐取財物。被告被他人倒帳
    後，追討無或未追討，應不影響被告於借款之初之無詐欺犯意。綜上所，尚
    無確切證據可認定被告有詐欺犯行，上訴意旨執前詞指摘原判決不當，難認有理
    由，應予駁回。
據上論斷，應依刑事訴訟法第三百六十八條、第三百七十三條，判決如主文。
本案經檢察官張其主到庭執行職務。
中    華    民    國      九十      年       六       月     二十六     日
                              臺灣高等法院高雄分院刑事第五庭
                                  審判長法官  吳水木
                                        法官  陳朱貴
                                        法官  洪慶鐘
右正本證明與原本無異。
不得上訴。
                                      書記官  陳金卿
中    華    民    國      九十      年       六       月    二十七      日
                                                                        Ｆ
附件：
臺灣高雄地方法院刑事判決                        八十九年度易字第四六三二號
   公  訴  人  臺灣高雄地方法院檢察署檢察官
    被      告  甲○○  男三十一歲（民國○○○年○月○○日生）
                        住高雄縣鳳山市○○街二五號七樓
                        居桃園縣蘆竹鄉○○路○段六三六號
                        身分證統一編號：Ｚ000000000號
右列被告因詐欺案件，經檢察官提起公訴（八十九年度偵字第四八七號），本院判決
如左：
    主  文
甲○○無罪。
    理  由
一、公訴意旨略以：被告甲○○係告訴人乙○○○獨子潘志仁之朋友，明知並無清償
    能力，竟基於意圖為自己不法所有之概括犯意，自民國八十七年底起，向乙○○
    ○佯稱為車行調度資金以賺取佣金，乙○○○基於其與獨子之情誼，且為幫助其
    創業，乃借款供其周轉，起初均無問題，被告甲○○食髓知味，自八十八年四月
    間起，即以同一藉口，並在客票背書後持向乙○○○調借現款，致乙○○○不疑
    有他，均如數借予，共積欠新台幣五百四十萬五千五百元，詎被告交付之支票屆
    期提示皆遭退票，屢經催討即一再以票換票迄今分文未還，且被告借得款項後並
    未投資創業，竟遭其揮霍殆盡，使乙○○○追索無門，始知受騙，因認被告涉有
    刑法第三百三十九條第一項詐欺取財罪嫌。
二、按犯罪事實，應依證據認定之，無證據不得推定其犯罪事實，又不能證明被告犯
    行者，應諭知無罪之判決，刑事訴訟法第一百五十四條、第三百零一條第一項分
    別定有明文。次按事實之認定，應憑證據，如未能發現相當證據，或證據不足以
    證明，自不能以推測或擬制之方法，為裁判基礎（最高法院四十年台上字第八六
    號判例參照）。且認定犯罪事實所憑之證據，雖不以直接證據為限，間接證據亦
    包括在內，然而無論直接證據或間接證據，其為訴訟上之證明，須於通常一般之
    人均不致有所懷疑，而得確信其為真實之程度者，始得據為有罪之認定，倘其證
    明尚未達到此一程度，而有合理之懷疑存在而無從使事實審法院得有罪之確信時
    ，即應由法院為諭知被告無罪之判決（最高法院七十六年台上字第四九八六號判
    例參照）。再按刑法第三百三十九條詐欺罪之成立，係以行為人意圖為自己或第
    三人不法之所有，以詐術使人將本人或第三人之物交付或取得利益為要件，而所
    謂以詐術使人交付，必須被詐欺人因其詐術而陷於錯誤，若其所用之方法，不能
    認為詐術，亦不致使人陷於錯誤，即不構成該罪（最高法院四十六年台上字第二
    六０號判例參照）。
三、本件公訴人認被告甲○○涉有詐欺罪嫌，無非係以告訴人之指訴及支票暨退票理
    由單為其主要論據。訊據被告固不否認有向告訴人借得上開款項，至今尚未償還
    之事實，惟堅決否認有何詐欺之犯行，辯稱：當時任職於德山交通事業有限公司
    擔任碼頭拖板車調度之業務，為了賺取利息錢才幫朋友調現，支票有先去徵信才
    持向告訴人借錢，均在客票上背書，且有設定抵押作為擔保，有向告訴人說若跳
    票會負起責任，沒有詐欺等語。經查，被告於偵查中只就借自告訴人處之款項部
    分被友人倒帳及小部分賭博輸掉而未能清償等事實供承不諱，並未坦承有詐騙告
    訴人錢財等語在卷，堪認被告於偵訊中並未自白犯罪甚明；再者被告固確有持前
    開支票調現未還之事實，業據自訴人與被告同陳在卷，復有卷附自訴人提出之支
    票暨退票理由單可按，惟參酌自訴人於本院審理時就借款之緣由陳稱：被告是我
    兒子的同學，當時被告的工作是在調度車輛，被告都是拿票來向我借錢，被告有
    主動在票後面背書，因為要幫忙被告，有去設定抵押二百萬元借他，被告還說若
    跳票他會負責，且設定抵押給我等語，及證人即告訴人之子潘志仁證述：我母親
    與被告也認識，被告開始向我們借錢時是任職竹山貨運公司任調度車輛一職，被
    告說他公司的司機拿給他貨款要調現，被告自八十七年年底開始向我母親借錢，
    我會借被他錢是因被告當時有固定的工作及我與他交情不錯，且他還說票是司機
    拿來調現的，當時他還說他會負責，故他主動在每張票背書，被告拿來的票都是
    開一個月到二個月票期的支票，我拿到支票後我都有去徵信，都沒有跳票等語以
    觀，自訴人既基於被告與其獨子潘志仁之同學情誼，且知被告當時之經濟狀況及
    調現原因，並徵信被告陸續持來調現之支票債信良好，則足認被告應無施用詐術
    手段，致使告訴人陷於錯誤之情事甚明，故自難僅以事後支票陸續退票及被告未
    償還之事實，逕認被告於借款之初；即有不法所有之詐欺意圖；況被告於調現之
    初即主動在各紙支票上背書，並表示願負責到底，且亦提出其所有位於高雄縣鳳
    山市○○街二五號七樓之房屋一棟供告訴人設定抵押權，此亦為告訴人所是認，
    並經證人潘志仁即告訴人之子證述：設定一百五十萬，當時只是要形式上有個保
    證而已，才未要求要足額設定，這個金額不是被告說的，被告是隨便我們要設定
    多少等語，及證人即告訴人之女潘乃嘉證陳：被告是我弟弟潘志仁國中同學，他
    們交情不錯，才借錢給他，借錢的事都是被告與我母親及弟弟在接觸，是因我母
    親問我有沒有錢，我才知道這件事，我原先不同意，但我母親說被告有房子可抵
    押給我，我就先墊給我母親，房子確實也有抵押給我，我在設定抵押時我與我弟
    弟有去看該房子，我母親也知道我們要去看房子，我母親委託我們去看，看了之
    後覺得該房子若拍賣清償第一胎還有可以清償我第二順位的欠款，我們也知道第
    一胎是由銀行設定抵押，目前房子已拍賣了，但錢清償銀行都不夠等語屬實，是
    苟認被告於調現之初即心存詐騙之意，大可於達到目的後即置之不理，又豈會主
    動提出不動產予告訴人設定抵押以供擔保之理；至被告固有將自告訴人處借得之
    款項小部分用於賭博而有所不當，惟被告於借款之初既未施用詐術，且告訴人亦
    未陷於人錯誤，已如前述，自難據此即為被告不利之認定，再者參以被告於本院
    審理中，再度表明按月償還之意願，且當庭簽發本票交付告訴人收執以供擔保，
    而為告訴人所接受等情觀之，益徵本件純屬民事之糾葛，要與詐欺取財之構成要
    件未合至明，是被告上開所辯尚非子虛，應可採信。此外，復查無其他積極證據
    足資認定被告有何公訴人所指詐欺取財犯行，揆諸前揭說明，既不能證明被告犯
    罪，爰依法為被告無罪之諭知。
據上論斷，應依刑事訴訟法第三百零一條第一項，判決如主文。
中      華      民      國     九十      年      三      月    十三     日
                                  臺灣高雄地方法院刑事第三庭
                                      法    官  柯彩燕
右正本證明與原本無異。
如不服本判決，應於判決送達後十日內，向本院提出上訴狀。
                                書記官    楊真芬
中    華    民    國      九十      年      三      月      十三      日


司法院資訊處製作；財團法人民間司法改革基金會備份。
